【裁判字號】    94,重上,499
【裁判日期】    950905
【裁判案由】    拆屋還地
【裁判全文】
臺灣高等法院民事判決                 94年度重上字第499號
上  訴  人  卯○○
            丑○○
                        3
            寅○○
            巳○○（兼子○○承當訴訟人）
            壬○○
            午○○○
            辰○○
            丁○○
            玄○○○
            辛○○
            戊○○
            己○○
            庚○○
            癸○○
            甲○○○
共      同
訴訟代理人  張宸瑜律師
複 代 理人  李文欽律師
被 上 訴人  乙○○
                        樓
            丙○○
追 加 被告  未○○(黃賜卿之繼承人)
            申○○(黃賜卿之繼承人)
            天○○
            戌○○(黃阿正之繼承人)
            亥○○
            酉  ○
訴訟代理人  地○○
兼 上 三人
共      同
訴訟代理人  黃○○
上列當事人間請求拆屋還地事件，上訴人對於中華民國94年6月
24日臺灣臺北地方法院93年度訴字第2775號第一審判決提起上訴
及為訴之追加、變更，本院於95年8月22日言詞辯論終結，判決
如下：
    主  文
原判決關於駁回上訴人後開第二項之訴部分，及該部分假執行之
聲請，並命上訴人負擔訴訟費用裁判部分廢棄。
被上訴人乙○○應將坐落台北市○○段○○段514-8地號土地如
附圖所示編號F部分面積69平方公尺之地上物拆除，並將基地返
還予上訴人。
其餘上訴及追加、變更之訴均駁回。
第一審訴訟費用廢棄部分、第二審訴訟費用由被上訴人乙○○負
擔。
追加、變更訴訟費用由上訴人負擔。
本判決第二項部分於上訴人以新台幣壹佰柒拾伍萬元為被上訴人
乙○○供擔保後，得假執行。
    事實及理由
一、被上訴人丙○○、乙○○及追加被告未○○、申○○、天○
    ○經合法通知未於言詞辯論期日到場，核無民事訴訟法第
    386條各款所列情形，爰依上訴人聲請，由其一造辯論而為
    判決。
二、按訴狀送達後，原告不得將原訴變更或追加他訴。但有下列
    各款情形之一者，不在此限：(二)請求之基礎事實同一者。
    又在第二審為訴之變更或追加，非經他造同意，不得為之。
    但第255條第1項第2款至第6款情形，不在此限。民事訴訟法
    第255條第1項第3款、第446條分別定有明文。上訴人上訴後
    主張被上訴人乙○○及追加被告酉○、未○○、申○○（以
    上二人之被繼承人黃賜卿）、天○○（原名黃秀珠）、黃○
    ○（原為黃玉娟，因出養改名為黃○○）、戌○○、亥○○
    等7人為門牌號碼台北市○○區○○街175巷11弄23號房屋即
    旨鳳宮之處分權人，被上訴人丙○○於旨鳳宮擔任廟祝，無
    權占用上訴人所有座落於台北市○○○○段514-8地號土地
    （下稱系爭土地）如原判決附圖所示編號F部分面積69平方
    公尺土地，並先後為訴之變更追加，末請求被上訴人丙○○
    應自門牌號碼台北市○○區○○街175巷11弄23號（即如原
    審附圖所示編號F部分面積69平方公尺土地）之地上物遷出
    ；被上訴人乙○○及追加被告等7人應共同將上訴人所有系
    爭土地上如原判決附圖所示編號F面積69平方公尺之地上物
    拆除，將其基地返還予上訴人；並請求被上訴人丙○○及追
    加被告等7人與被上訴人乙○○連帶給付上訴人62萬2,990元
    及自93年12月12日起之利息，暨自93年1月1日起至交還土地
    日止按月連帶給付損害金1萬884元予上訴人（本院卷1第118
    、161、188頁、卷2第51頁）。上開追加被告及訴訟標的，
    基礎之事實同一，揆諸首揭條文規定，應予准許。
三、另上訴人子○○於訴訟繫屬中之93年7月2日就系爭土地贈與
    巳○○，故應由巳○○代伊承當訴訟（見本院95年7月10裁
    定），合先敘明。
四、上訴人起訴主張：坐落於台北市○○段○○段514-8地號土地
    ，經臺北地方法院81年度重訴字第569號判決分割後，由上
    訴人辦理繼承為共有，被上訴人乙○○及追加被告酉○、黃
    正端、黃意琳、天○○、黃○○、戌○○、亥○○所有門牌
    號碼台北市○○街175巷11弄23號地上物即旨鳳宮，現由被
    上訴人丙○○擔任廟公，丙○○為直接占有人，渠等無權占
    用系爭土地如原判決附圖所示編號Ｆ部分面積69平方公尺，
    致上訴人等人受有損害。系爭房屋曾有申報建物滅失，配合
    追加被告酉○之陳述，可證原有建物已不存在。又追加被告
    酉○等7人均稱系爭建物係被上訴人乙○○經渠等同意後興
    建，而系爭土地至民國86年始因判決分割，上訴人取得系爭
    514-8地號土地之所有權，是被上訴人等人應無主張民法第
    796條鄰地所有人越界建築之效力。且無論系爭建物占用伊
    始，兩造是否為共有人，系爭土地既於86年經分割形成判決
    確定，被上訴人等占有系爭土地即無法律上之原因，被上訴
    人謂其非屬無權占有，顯有誤會，爰依所有物返還請求權、
    不當得利及侵權行為之法律關係提起本件訴訟。並聲明：(一)
    原判決關於下列第二、三、四項不利上訴人部分廢棄。(二)被
    上訴人丙○○應自台北市○○區○○街175巷11弄23號（即
    如原判決附圖所示編號F部分面積69平方公尺）地上物遷出
    ；被上訴人乙○○、追加被告酉○、未○○、申○○、天○
    ○、戌○○、亥○○、黃○○應共同將上訴人所有座落台北
    市○○段○○段514-8地號土地如原判決附圖所示編號F部分
    面積69平方公尺之地上物拆除，並將基地返還予上訴人。(三)
    被上訴人丙○○、追加被告酉○、未○○、申○○、天○○
    、戌○○、亥○○、黃○○應與被上訴人乙○○（已判決）
    連帶給付上訴人新台幣（下同）62萬2,990元，及自93年12
    月12日起至清償日止按年息百分之五計算之利息；暨自93年
    1月1日起至交還如原判決附圖所示編號F部分土地日止，按
    月連帶給付損害金1萬884元予上訴人。(四)上開廢棄部分之第
    一、二審訴訟費用由被上訴人與追加被告連帶負擔。(五)第二
    、三項請求，上訴人願供現金或等值之銀行無記名可轉讓定
    期存單為擔保，請准宣告假執行（原審被告張明鯉未上訴聲
    明不服；洪瑞霞聲明上訴後未繳納裁判費，經原法院於94年
    8月23日裁定駁回其上訴；宇○○、宙○○、邵江麗上訴後
    ，於95年8月22日與上訴人達成訴訟上和解，相關聲明及陳
    述資不贅載）。
五、被上訴人丙○○、乙○○則以：坐落系爭土地之門牌號台北
    市○○街175巷11弄23號地上物即旨鳳宮乃地主乙○○等11
    人所有，且旨鳳宮亦成立管理委員會來管理，並非丙○○所
    有，丙○○僅係旨鳳宮之義務廟公，並未住在旨鳳宮內，上
    訴人等人應向旨鳳宮之所有權人請求。而旨鳳宮是舊房整修
    而非重蓋，追加被告酉○之家屬也有住在舊房等語，資為抗
    辯。並聲明：駁回上訴。
六、追加被告酉○、黃○○、戌○○、亥○○則以：被告人等之
    先人黃闊口於41年9月4日間向訴外人江哞購得坐落台北市○
    ○區○○段三小段514地號（即經法院判決共有物分割後現
    編定為同地段514-9地號）土地乙筆，及地上建物即大理街
    175巷11弄23號木造建物，被告於49年11月間以繼承關係取
    得系爭物。因該木屋年久失修且被告等人大都遷移他處居住
    ，復因被上訴人乙○○商借興建宮廟以維當地民情之宗教信
    仰，被告等無異議同意無償獻借，雙方於81年3月20日簽訂
    土地使用同意契約書。依契約書第2條約定，僅該地同意無
    償借予艋舺旨鳳宮使用，由旨鳳宮代表人乙○○就該現址進
    行修建房屋作為宮廟使用；另依契約書第5條規定之精神，
    期間如有合建或整建之情事，被告均願按比例無償贈與旨鳳
    宮。詎旨鳳宮代表人乙○○於81年9月間將原有木造房屋改
    建為地上兩層（原為地上一層），並增建地坪侵佔他人之土
    地，被告等全然不知情。又原有房屋於86年8月間遭其他土
    地共有人而非房屋所有人之張明鯉以代位申請人之身分，向
    台北市建成地政事務所申辦完竣建物滅失登記，足見現存房
    屋旨鳳宮為新建房屋。上開地上物為旨鳳宮出資改建，應屬
    旨鳳宮所有，被告等就地上物應無負擔權利義務之需要，上
    訴人追加被告酉○等4人，殊屬無據，其聲明亦於法無據等
    語，資為抗辯。並聲明：(一)上訴人之追加之訴及假執行之聲
    請均駁回。(二)如受不利判決，願供擔保請准免為假執行。
七、追加被告未○○、申○○、天○○未於言詞辯論期日到場，
    亦未提出書狀供本院斟酌，故無聲明及事實可資記載。
八、上訴人主張系爭土地經臺灣臺北地方法院81年度重訴字第
    569號判決分割確定，上訴人共有分割後之台北市○○段○○
    段514-8號之土地，坐落門牌號碼台北市○○街175巷11弄23
    號房屋即旨鳳宮，占用系爭土地如原判決附表所示編號Ｆ部
    分面積69平方公尺，被上訴人丙○○擔任旨鳳宮廟公之事實
    ，業據提出地籍圖騰本、臺灣台北地方法院81年度重訴字第
    569號民事判決暨確定證明書、土地登記謄本（見原法院卷
    (一)第10至23頁、41至51頁、本院卷1第157、159頁）為證，
    且為被上訴人及追加被告所不爭執（僅爭執旨鳳官係乙○○
    拆屋舊屋重蓋等情，詳如下述），自堪信為真實。
九、上訴人復主張門牌號碼台北市○○街175巷11弄23號地上物
    為被上訴人乙○○及追加被告酉○等7人所有，渠等與被上
    訴人丙○○無權占用系爭土地如原判決附圖所示編號Ｆ部分
    面積69平方公尺，致上訴人等人受有損害等語。被上訴人則
    否認上情，並以前詞置辯，經查：
  (一)按所有人對於無權占有或侵奪其所有物者，得請求返還之。
    對於妨害其所有權者，得請求除去之。有妨害其所有權之虞
    者，得請求防止之。民法第767條定有明文。復按房屋之拆
    除為一種事實上之處分行為，是對建物須有事實上之處分權
    者，始得予以拆除。查台北市○○街175巷11弄23號係未辦
    建物所有權第一次登記，房屋稅主檔查詢資料納稅人為被上
    訴人乙○○、被告酉○、戌○○、亥○○、黃賜卿、黃秀珠
    、黃○○等，有台北市稅捐稽徵處萬華分處94年2月6日北市
    稽萬華乙字第09461452100號函可按（見本院卷第128頁），
    且酉○、黃玉娟、亥○○原為台北市○○街175巷11弄23號
    木造房屋所有權人，應有部分5分之1，20分之1、20分之1，
    並有59年11月20日建築改良物所有權狀影本可佐（見同上卷
    第187、226、227頁），而黃賜卿於80年4月26日死亡，未○
    ○、申○○為其繼承人，而天○○原名黃秀珠、黃○○原為
    黃玉娟，因出養改名為黃○○等亦有戶籍謄本影本可按（見
    本院卷1第190至193頁）。惟被告酉○等抗辯其等先人黃闊
    口於41年9月4日向江哖買賣取得坐落台北市○○區○○段3
    小段514地號即分割後編定為514-9地號土地及系爭木造建物
    ，面積96.79平方公尺，嗣因該木屋年久失修，瓦頂、樑柱
    嚴重腐蝕傾斜，且追加被告等均遷移他處居住，嗣與乙○○
    協議，同意借與乙○○修建使用，並於81年3月20日簽訂土
    地使用同意契約書，孰料乙○○於81年9月間將原有一層木
    造房屋拆除重建為地上二層加強磚造房屋，並增建地坪侵佔
    他人土地，惟被告全然不知情，伊經由原審被告張明鯉以代
    位申請人身分，向台北市建成地政事務所，申辦完竣建物滅
    失登記等語，復有土地使用同意書、土地登記申請書、原有
    舊屋照片可按（見同上卷第214、234、184、259、261至266
    頁），乙○○雖抗辯伊僅就原有房屋改建云云（見同上卷第
    258頁），尚無足採，則系爭房屋係由乙○○將原有破舊之
    木屋拆除重建為磚造地上物作為旨鳳宮，堪以認定。則上訴
    人訴請乙○○拆除地上物，返還占用土地為有理由，應予准
    許。而追加被告則非系爭建物之所有權人，上訴人訴請其等
    拆屋還地並與乙○○連帶給付不當得利62萬2,990元及自93
    年1月1日起至交還附圖編號Ｆ部分土地止，按月給付損害金
    1萬884元云云，非有理由，不應准許。
  (二)次按受僱人、學徒或基於其他類似之關係，受他人之指示，
    而對於物有管領之力者，僅該他人為占有人，民法第942條
    定有明文。上訴人主張被上訴人乙○○同意被上訴人丙○○
    為系爭土地上旨鳳宮之廟公，故被上訴人丙○○為旨鳳宮直
    接占有人云云，惟查，被上訴人丙○○到庭自陳係旨鳳宮之
    義務廟公，其係於92年間受乙○○等人（為旨鳳宮及土地所
    有人）之委託前來旨鳳宮擔任無給職義務，且旨鳳宮亦成立
    管理委員會來管理，並未住在廟內等語（見原法院卷(一)第70
    、64-65頁、本院卷1第247頁背面），又被上訴人張明鯉亦
    到庭陳稱：丙○○有在管理旨鳳宮，但實際經營模式不清楚
    等語（見原法院卷(二)第74頁），則其等間內部關係係被上訴
    人丙○○受包括乙○○在內之不詳人等之指示，而對旨鳳宮
    有管領之力，並無獨立支配旨鳳宮之事實，故其為乙○○之
    占有輔助人，而被上訴人乙○○應拆屋還地，則丙○○隨之
    無占用之權源，故上訴人變更之訴主張被上訴人丙○○應自
    系爭房屋遷出並與乙○○連帶給付不當得利62萬2,990元及
    自93年1月1日起至交還附圖編號Ｆ部分土地止，按月給付損
    害金1萬884元云云，非有理由，亦不應准許。
十、綜上所述，被上訴人乙○○為門牌號碼台北市○○街175巷
    11弄23號地上物之占有人，無權占有系爭土地。從而，上訴
    人依民法第767條規定，訴請乙○○拆除如附圖所示Ｆ部分
    之地上物、並將前開地上物坐落之附表所示Ｆ部分基地返還
    上訴人；為有理由，應予准許，上訴人陳明願供擔保請准宣
    告假執行，核無不合，爰酌定相當擔保金額准許之。上訴人
    追加酉○等部分及就上訴人丙○○變更之訴部分均屬無據，
    應予駁回，其假執行之聲請亦失所附麗，應併予駁回。原審
    就上開上訴人請求被上訴人乙○○拆屋還地應准許部分為上
    訴人敗訴之判決，及駁回其假執行之聲請，尚有未洽，爰由
    本院廢棄改判如主文第二項所示，並為假執行之宣告。另請
    求之丙○○與乙○○連帶給付不當得利部分不應准許，原判
    決為上訴人敗訴判決，並駁回假執行之聲請，於法並無不合
    ，上訴意旨求予廢棄改判為無理由，應駁回其上訴。
十一、本件事證已臻明確，兩造其餘攻擊、防禦方法及未經援用之
    證據，經本院審酌後認對判決結果不生影響，爰不一一論列
    ，附此敘明。
十二、據上論結，本件上訴為一部有理由，一部無理由，追加、變
    更之訴為無理由，依民事訴訟法第385條第1項前段、第449
    條第1項、第450條、第78條、第79條，判決如主文。
中    華    民    國    95    年    9     月    5    日
                    民事第十三庭
                        審判長法  官  陳昆煇
                              法  官  陳駿璧
                              法  官  李錦美
正本係照原本作成。
如不服本判決，應於收受送達後20日內向本院提出上訴書狀，其
未表明上訴理由者，應於提出上訴後20日內向本院補提理由書狀
（均須按他造當事人之人數附繕本）上訴時應提出委任律師或具
有律師資格之人之委任狀；委任有律師資格者，另應附具律師資
格證書及釋明委任人與受任人有民事訴訟法第466條之1第1項但
書或第2項（詳附註）所定關係之釋明文書影本。
中    華    民    國    95    年    9     月    6     日
                          書記官  鐘秀娥
附註：
民事訴訟法第466條之1（第1項、第2項）：
對於第二審判決上訴，上訴人應委任律師為訴訟代理人。但上訴
人或其他法定代理人具有律師資格者，不在此限。
上訴人之配偶、三親等內之血親、二親等內之姻親，或上訴人為
法人、中央或地方機關時，其所屬專任人員具有律師資格並經法
院認為適當者，亦得為第三審訴訟代理人。


司法院資訊處製作；財團法人民間司法改革基金會備份。
